【裁判字號】    98,交聲,162
【裁判日期】    980724
【裁判案由】    違反道路交通管理處罰條例聲明異議
【裁判全文】
臺灣苗栗地方法院交通事件裁定         98年度交聲字第162號
原處分機關  交通部公路總局新竹區監理所苗栗監理站
異  議  人
即受處分人  甲○○
上列異議人即受處分人因違反道路交通管理處罰條例案件，對於
交通部公路總局新竹區監理所苗栗監理站於民國98年5 月18日所
為之竹監苗字第裁54-Z00000000號處分（原舉發案號：公警局交
字第Z00000000 號），聲明異議，本院裁定如下：
   主  文
異議駁回。
    理  由
一、按汽車行駛高速公路及快速公路，不得在路肩上行駛，或利
    用路肩超越前車或倒車；汽車行駛於高速公路、快速公路或
    設站管制之道路，不遵使用限制、禁止、行車管制及管理事
    項之管制規則而未依規定使用路肩者，處汽車駕駛人新臺幣
    （下同）3,000 元以上6,000 元以下罰鍰，並記違規點數1
    點，高速公路及快速公路交通管制規則第9 條第1 項第2 款
    、道路交通管理處罰條例第33條第1 項第9 款、第63條第1
    項第1 款分別定有明文。而所謂「路肩」，則是指設於車道
    之外側，路面邊線與護欄或邊溝間之部分，道路交通標誌邊
    線號誌設置規則第183 條及高速公路及快速道路交通管制規
    則第2 條第16款亦分別定有明文。衡其立法目的，係在促令
    汽車駕駛人安全駕駛，並確實空出路肩車道，供因機件故障
    或其他緊急情況無法繼續行駛之車輛暫時停車待援，或執行
    任務之救護車、消防車、警備車、工程車、救濟車及吊車得
    以順利執行道路救護、救援之工作。
二、原處分意旨略以：異議人即受處分人甲○○於民國98年3 月
    25日8 時40分許，駕駛車牌號碼2H-0928 號自用小客車行經
    國道一號北上97公里處，為內政部警政署國道公路警察局第
    二警察隊員警逕行舉發「未依規定使用路肩」違規；嗣異議
    人於舉發通知單所載期限內到案申訴，經原處分機關函請原
    舉發單位查覆後，仍認異議人有上開違規行為明確，乃依道
    路交通管理處罰條例第33條第1 項第9 款、第63條第1 項第
    1 款暨違反道路交通管理事件統一裁罰基準及處理細則第41
    條第4 項規定，於98年5 月18日裁處異議人罰鍰新臺幣
    4,000 元，並記違規點數1 點，原處分並無不法等語。
三、異議意旨略以：駕駛人駕駛2H-0928 自小客車至新竹科學園
    區公司上班途中，當行駛進入於新竹科學園區○○道路段時
    ，因前方車輛在無預警情況下突然臨時踩煞車一下，異議人
    因考量自身行車安全及後方用路人安全的情況下，且左側又
    要來車無法正常超車閃躲，故異議人出自必要性的違規使用
    路肩閃躲避免造成交通事故之發生；根據違反道路交通管理
    事件統一裁罰基準及處理細則第12條第1 項第14款：駕駛汽
    車因閃避突發之意外狀況，致違反本條例規定；第15款：因
    客觀具體事實，致違反本條例規定係出於不得已之行為者，
    交通勤務警察或依法令執行交通稽查任務人員得對其施以勸
    導，免予舉發，為此向法院提出異議，請求撤銷原處分等語
    。
四、經查：
（一）異議人於上揭時、地駕駛車牌號碼2H-0928 號自用小客車
      為警逕行舉發行駛高速公路違規使用路肩乙節，有內政部
      警政署國道公路警察局公警局交字第Z00000000 號舉發違
      反道路交通管理事件通知單、裁決書、送達證書各1 份及
      採證光碟1片在卷足憑。
（二）次按對於違反道路交通管理處罰條例之行為，民眾得敘明
      違規事實或檢具違規證據資料，向公路主管或警察機關檢
      舉，經查證屬實者，應即舉發，道路交通管理處罰條例第
      7 條之1 定有明文。至於民眾檢舉違規，若已提供科學儀
      器取得之證據資料以查證其真偽，或僅敘明違規事實，但
      經交通勤務警察前往查證當場親見違規行為，其舉證責任
      已盡，固無疑義，已符合上開法律規定有關證據方法限制
      之要旨，並避免有心之檢舉人藉此大量而輕微之行政處分
      騷擾被檢舉人，達到維護行政效率及兼顧人權之功能（臺
      灣高等法院98年度交抗字第276 號裁定意旨參照）。核該
      條文之立法目的在於因警力有限及民眾取巧違規成性，為
      交通秩序混亂原因之一，民眾如能利用適當管道檢舉交通
      違規，除可彌補警力之不足外，亦將產生極大之嚇阻效果
      。是一般民眾見有違規事件，皆可敘明違規事實或檢具違
      規證據資料，向公路主管或警察機關檢舉，經查屬實者，
      應即舉發之。查本件違規係由民眾提供科學儀器取得之錄
      影證據資料向警察機關提出檢舉，經警察機關查證屬實而
      予舉發等情，有原舉發單位即內政部警政署國道路路警察
      局第二警察隊98年4 月28日公警交字第0980270970號書函
      1 份在卷可稽，是本件舉發程序於法並無不合，合先敘明
      。
（三）又本院當庭勘驗原舉發單位提供之民眾蒐證錄影光碟，勘
      驗結果為：「1.異議人車輛於秒數7 至8 中間由右側路肩
      駛入。2.螢幕秒數約8 之時間，螢幕有變動過。3.螢幕秒
      數約7 至8 之間，左側即內側車道黑色車輛出現在畫面。
      4.螢幕上看不出有任何車輛煞車的情形。」（見本院97年
      7 月8 日訊問筆錄），足徵異議人駕駛之2H-0928 號車輛
      ，確有於上開路段使用路肩之事實。
（四）異議人雖以前詞置辯，然按行為人駕駛汽車因閃避突發之
      意外狀況，致違反本條例規定；因客觀具體事實，致違反
      本條例規定係出於不得已之行為，而未嚴重危害交通安全
      、秩序或發生交通事故，且情節輕微，以不舉發為適當者
      ，交通勤務警察或依法令執行交通稽查任務人員得對其施
      以勸導，免予舉發，違反道路交通管理事件統一裁罰基準
      及處理細則第12條第1 項第14款及第15款固定有明文，惟
      該條係規定執行交通稽查勤務人員「得」對違規人施以勸
      導取代舉發，並非完全不得舉發。再者，所稱「情節輕微
      者」是否不予處罰而予以糾正或勸導，應屬交通稽查執行
      機關裁量職權範圍，除行政機關行使裁量權之過程或結果
      ，有逾越權限或濫用權力之情形，而應以違法論者外，法
      院原則上應尊重行政機關之裁量決定而作有限之司法審查
      。本件異議人有於上開路段使用路肩之行為，業如前述，
      且經異議人自承在卷（見本院卷第21頁）；縱認確有如異
      議人所言前方車輛突然煞車之情事，異議人仍得採取其他
      措施（如煞車減速）避免撞上前車，而後方車輛亦得以減
      速行駛或利用其他車道超車之方式避免追撞異議人之車輛
      ，實難認已達不得不違規使用路肩之緊急程度；準此，舉
      發員警未以勸導方式取代舉發，依法並無違誤。
（五）末查，目前並無相關法令規定民眾檢舉交通違規事件，得
      領有檢舉獎金之情形，此有前揭內政部警政署國道公路警
      察局第二警察隊98年4 月28日公警二交字第0980270970號
      書函1 份附卷可按。足見一般民眾除發現他人確有違規情
      事而予檢舉外，並無動機故意於高速行駛中突然煞車，迫
      使其他車輛違規行駛路肩，進而錄影檢舉，是異議人前開
      之辯詞，無由採為對其有利之認定。依異議人所置辯之情
      節以觀，其行駛路肩僅為超越前車，並無任何緊急目的，
      揆諸前開說明，駕駛人尚不得逕以超車之便即違規使用路
      肩，否則高速公路之行車秩序必將紊亂，無以維持。從而
      ，異議人有於上述時、地駕車行駛高速公路路肩之行為，
      且經合法舉發一事堪予認定，本件事證明確，應依法論科
      。
五、綜上所述，異議人確有前揭駕車行駛高速公路未依規定使用
    路肩之違規行為，原處分機關依道路交通管理處罰條例第33
    條第1 項第9 款、第63條第1 項第1 款規定及違反道路交通
    管理事件統一裁罰基準表，裁處異議人罰鍰4,000 元，並記
    違規點數1 點，核無違法或不當之情事，聲明異議意旨僅執
    前詞，任意指摘原處分，並無理由，應予駁回。
六、據上論斷，應依道路交通管理處罰條例第87條第2 項，道路
    交通案件處理辦法第19條，裁定如主文。
中    華    民    國    98    年    7     月    24    日
                  交通法庭  法  官  林卉聆
以上正本與原本無異。
如不服本裁定，應於送達後5日內，向本院提出抗告狀。
                            書記官  楊慧萍
中    華    民    國    98    年    7     月    24    日


司法院資訊處製作；財團法人民間司法改革基金會備份。
